臺灣高雄地方法院民事判決　　　　　　　　95年度簡字第35號
原　　　告　乙○○
訴訟代理人　黃金龍　律師
被　　　告　丙○○
　　　　　　甲○○
　　　　　　　　　　號
當事人間請求損害賠償事件，原告提起刑事附帶民事訴訟（95年
度簡上附民字第46號），經刑事庭移送前來，本院於民國96年6
月14日言詞辯論終結，判決如下：
    主  文
被告應連帶給付原告新臺幣捌萬元，及自民國九十五年七月十八
日起至清償日止，按週年利率百分之五計算之利息。
原告其餘之訴駁回。
訴訟費用由被告連帶負擔百分之十六，餘由原告負擔。
原告假執行之聲請駁回。
    事實及理由
壹、程序方面：
  一、本件被告甲○○經合法通知，未於最後言詞辯論期日到場
      ，核無民事訴訟法第386 條各款所列情形，爰依原告之聲
      請，由其一造辯論而為判決。
  二、按附帶民事訴訟，係因犯罪而受損害之人請求回復其損害
      之程序，其請求之範圍，應依民法之規定，故附帶民事訴
      訟必限於起訴之犯罪事實侵害個人私權，致生損害者，始
      得提起之（最高法院26年鄂附字第22號判例參照）。次按
      ，偽造私文書之罪雖係侵害社會法益，但該文書之內容足
      使他人發生損害時，該他人自係直接受害之人（最高法院
      26年上字第1110號判例意旨足參），亦即私權受侵害之人
      。經查，本院95年度簡上字第673 號刑事判決認定本件被
      告共同基於行使偽造私文書之犯意聯絡，於民國88年1 月
      10日某時，相偕前往高雄縣大樹鄉○○○路39號「大同數
      位影像快速沖印附設刻印店」，委由不知情之真實姓名年
      籍不詳之該店店員偽刻「乙○○」之印章1 枚，再由被告
      甲○○在不詳地點，在88年1 月10日祭祀公業謝扶派下同
      意解散全員名冊（下稱系爭全員名冊）、登記清冊（下稱
      系爭登記清冊）上，偽簽「乙○○」之署名，復由被告丙○○在不詳地點，蓋用偽造之「乙○○」印章於系爭全員
      名冊、系爭登記清冊及經高雄縣鳳山地政事務所於88年1
      月27日收件之土地登記申請書（下稱系爭土地登記申請書
      ）上，偽造「乙○○」之印文，以示原告同意辦理祭祀公
      業謝扶解散登記。其後，被告甲○○與丙○○為達使祭祀
      公業謝扶解散之目的，乃基於使公務員登載不實之犯意聯
      絡，推由被告甲○○於88年1 月27日下午1 時45分許，持
      載有祭祀公業謝扶派下員全體同意辦理祭祀公業解散之不
      實事項之系爭全員名冊、系爭登記清冊及系爭土地登記申
      請書，向高雄縣鳳山地政事務所申請辦理祭祀公業解散登
      記，致使該地政事務所不知情之公務員將祭祀公業謝扶派
      下員全體同意辦理祭祀公業解散之不實事項輸入電腦處理
      ，而在88年2 月26日登載「祭祀公業謝扶解散」於其職務
      上所掌之地政登記資料之電子資訊檔案紀錄內，足以生損
      害於原告及高雄縣鳳山地政事務所辦理祭祀公業解散登記
      之正確性，涉有刑法第216 條、第210 條之行使偽造私文
      書、同法第217 條第1 項之偽造印章、署押罪及同法第
      214 條之使公務員登載不實罪。本件原告主張被告共同冒
      用其姓名，以前揭方式偽簽其署名、偽刻其印章、偽造其
      印文，侵害其姓名權、人格權，致其受有非財產上之損害
      ，自屬上開刑事判決認定之犯罪事實，且原告主張之損害
      ，亦屬被告被訴犯罪事實侵害其私權所生之損害，原告提
      起附帶民事訴訟，於法自無不合。被告甲○○辯稱：本件
      被告被訴偽造文書之犯罪事實，純係侵害社會法益，與原
      告之私權無關，原告提起附帶民事訴訟，並非合法云云，
      容有誤會。
貳、實體方面：
  一、本件原告主張：被告丙○○係「祭祀公業謝扶」之派下員
      ，自88年1 月7 日起，兼任管理人，被告甲○○則係受被
      告丙○○委任辦理「祭祀公業謝扶」解散後分產事宜之代
      書。詎被告甲○○於88年1 月10日系爭全員名冊前往高雄
      縣大樹鄉公所備查，經高雄縣大樹鄉公所告知祭祀公業之
      解散，應經派下員全體之同意後，明知原告並未同意及授
      權，竟與被告丙○○共同基於意思聯絡，於88年1 月10日
      某時，相偕前往高雄縣大樹鄉○○○路39號「大同數位影
      像快速沖印附設刻印店」，委由不知情之真實姓名年籍不
      詳之店員偽刻「乙○○」之印章1 枚，再由被告甲○○於
      同日在不詳地點，在系爭全員名冊及系爭登記清冊上，偽
      簽「乙○○」之署名，復由被告丙○○在不詳地點，蓋用
      偽造之「乙○○」印章於系爭全員名冊、系爭登記清冊及
      系爭土地登記申請書上，偽造「乙○○」之印文，以示原
      告同意辦理祭祀公業謝扶解散登記。其後，被告又推由被
      告甲○○於88年1 月27日下午1 時45分許，持系爭全員名
      冊、系爭登記清冊及系爭土地登記申請書，向高雄縣鳳山
      地政事務所申請辦理祭祀公業解散登記，致使該地政事務
      所不知情之公務員在88年2 月26日登載「祭祀公業謝扶解
      散」於其職務上所掌之地政登記資料之電子資訊檔案紀錄
      內。嗣原告經叔父謝進來告知，於94年8 月間，向高雄縣
      鳳山地政事務所調閱相關土地登記資料，始悉上情。被告
      二人基於意思聯絡，未經原告同意而共同冒用原告之姓名
      ，以前揭方式偽簽原告之署名、偽刻原告印章及印文，乃
      共同不法侵害原告之姓名權、人格權，致原告精神上受有
      莫大困擾及痛苦，受有非財產上之損害，又原告係美國哈
      佛大學博士，且係國內知名經濟學教授，素孚眾望，以被
      告實際加害情形、對於原告之重大影響，及原告之身份、
      地位與被告之經濟狀況，請求被告連帶賠償非財產上損害
      賠償新臺幣（下同）50萬元及其利息。爰依侵權行為之法
      律關係，提起本訴等語。聲明求為判決：被告應連帶給付
      原告50萬元，及自95年7 月18日起至清償日止，按週年利
      率5%計算之利息，並願供擔保請准宣告假執行。
  二、被告丙○○辯稱：伊未同意被告甲○○篆刻原告之印章。
      於系爭全員名冊、系爭登記清冊上偽簽「乙○○」之署名
      ，及盜刻「乙○○」之印章，蓋用於系爭全員名冊、系爭
      登記清冊及系爭土地登記申請書上，均係被告甲○○所為
      ，伊既不知情，亦未同意。且縱令伊未經原告同意，而使
      用原告之姓名，因僅係用於辦理祭祀公業之解散，無損於
      原告之名聲，亦不致對於原告之人格或名譽有所貶損，原
      告主張姓名或人格權受損，且情節重大，顯非有理等語。
      聲明求為判決：原告之訴及假執行之聲請均駁回，如受不
      利之判決願供擔保請准免為假執行。
  三、被告甲○○未於最後言詞辯論期日到場，惟據其以前到場
      所為之聲明及陳述：原告於91年4 月22日「祭祀公業謝扶
      」之財產為債權人高雄銀行股份有限公司聲請本院以91年
      度執全字第1314號保全事件為假扣押時，應已知悉「祭祀
      公業謝扶」業已解散，原告未於2 年內行使因侵權行為所
      生損害賠償請求權，其請求權應已罹於時效。原告未能證
      明精神上受有損害，即請求被告連帶賠償50萬元，被告尚
      難同意等語。聲明求為判決：原告之訴駁回。
  四、兩造不爭執之事項：
    (一)被告丙○○係「祭祀公業謝扶」之派下員，自88年1 月7
      日起，兼任管理人，被告甲○○則係受被告丙○○委任辦
      理「祭祀公業謝扶」解散後分產事宜之代書。
    (二)被告甲○○於88年1 月10日，在不詳地點，在系爭全員名
      冊、系爭登記清冊上，簽署「乙○○」之署名。另於系爭
      全員名冊、系爭登記清冊及系爭土地登記申請書上，各經
      人以未經原告同意篆刻之「乙○○」印章，蓋用「乙○○
      」之印文各1 枚。
    (三)被告甲○○於88年1 月27日13時45分許，持系爭全員名冊
      、系爭登記清冊及系爭土地登記申請書，向高雄縣鳳山地
      政事務所申請辦理祭祀公業解散登記，致使該地政事務所
      公務員在88年2 月26日登載「祭祀公業謝扶解散」於其職
      務上所掌之地政登記資料之電子資訊檔案紀錄內。
    (四)被告丙○○、甲○○因前揭行為涉犯之偽造文書案件（下
      稱系爭刑事案件），經本院於95年4 月28日以95年度簡字
      第2298號刑事案件審理後，判處被告二人共同行使偽造私
      文書，足以生損害於公眾及他人，均處有期徒刑4 月，被
      告二人不服提起上訴，再經本院於95年9 月13日以95年度
      簡上字第673 號刑事判決諭知上訴駁回而確定。
  五、本件之爭點：
    (一)被告是否應連帶負損害賠償責任？
    (二)原告所得請求賠償之金額為若干？
  六、得心證之理由：
    (一)被告是否應連帶負損害賠償責任？
      1.查本件原告主張被告未經原告同意而於前揭時地，共同
        冒用原告之姓名，以前揭方式偽簽原告之署名、偽刻原
        告之印章及偽造原告之印文之事實，為被告甲○○所不
        爭執，惟為被告丙○○所否認，辯稱：伊未同意被告甲○○篆刻原告之印章。於系爭全員名冊、系爭登記清冊
        上偽簽「乙○○」之署名，及盜刻「乙○○」之印章，
        蓋用於系爭全員名冊、登記清冊及系爭土地登記申請書
        上，均係被告甲○○所為，伊既不知情，亦未同意等語
        ，並提出收費明細表影本1 份為證。經查：
        (1)原告主張被告甲○○於上揭時地，在系爭全員名冊、
          系爭登記清冊上，偽簽「乙○○」署名之事實，為被
          告乙○○、甲○○於言詞辯論時所不爭執，原告此部
          分之主張，自堪信為真正。
        (2)再原告主張被告丙○○於上揭時地，偽刻「乙○○」
          之印章，蓋用於系爭全員名冊、系爭登記清冊及系爭
          土地申登記申請書上，且被告丙○○對於被告甲○○
          於系爭全員名冊、系爭登記清冊上，偽簽「乙○○」
          署名之行為，有意思聯絡之事實，核與被告甲○○因
          系爭刑事案件為臺灣高雄地方法院檢察署檢察事務官
          訊問時，陳稱：伊發現印章有缺漏時，詢問被告謝明
          賢缺少印章如何辦理，被告丙○○告以自己篆刻即可
          ，即帶同伊至高雄縣大樹鄉○○○路39號「大同數位
          影像快速沖印附設刻印店」篆刻，篆刻完畢後，即至
          鄉公所補蓋印章，當日共刻47顆印章，除原告未同意
          外，其餘之人均有同意等語（參見臺灣高雄地方法院
          檢察署95年度偵字第3937號案件95年3 月6 日訊問筆
          錄），於本院刑事庭訊問時陳述：原告之印章係被告
          丙○○於刻印店篆刻印章，再行蓋用，伊告知被告謝
          明賢應補正印章，被告丙○○即帶同伊前往刻印店篆
          刻印章等語（參見本院95年度簡上字第673 號刑事案
          件95年8 月30日審判筆錄）相符。復參以被告甲○○
          就祭祀公業謝扶解散案件所能獲取之利益，無非僅係
          代辦祭祀公業解散登記之報酬，則其在發現系爭全員
          名冊、系爭登記清冊及系爭土地登記申請書上之派下
          員印章尚有欠缺之情況下，應無自作主張，於系爭全
          員名冊、系爭登記清冊上，偽簽「乙○○」之署名，
          並自行偽刻「乙○○」之印章，蓋用於系爭全員名冊
          、系爭登記清冊及系爭土地登記申請書之理。足見被
          告丙○○前揭辯解，不足採信。原告此部分之主張，
          亦堪信為真正。
        (3)至被告丙○○提出之收費明細表影本1 份，其上雖記
          載「刻印」之費用，然充其量僅能證明被告丙○○受
          被告甲○○之委任辦理「祭祀公業謝扶」解散後分產
          事宜，曾經篆刻印章，事後向被告丙○○收取篆刻印
          章之費用，至於所篆刻者，究係何人之印章，是否包
          括「乙○○」之印章，尚無從據以論斷，自不足為有
          利被告丙○○之認定。
        (4)參以被告二人因前揭行為涉犯之偽造文書犯行，經本
          院於95年4 月28日以95年度簡字第2298號刑事案件審
          理後，判處被告二人共同行使偽造私文書，足以生損
          害於公眾及他人，均處有期徒刑四月，被告二人不服
          提起上訴，再經本院於95年9 月13日以95年度簡上字
          第673 號刑事判決諭知上訴駁回而確定，已經本院調
          取本院95年度簡上字第673 號刑事案卷核閱屬實，亦
          同此認定。
        (5)綜上所陳，原告前揭部分之主張，堪信為實在。被告
          丙○○前揭辯解，不足採信。
      2.次按，因故意或過失，不法侵害他人之權利者，負損害
        賠償責任。不法侵害他人之身體、健康、名譽、自由、
        信用、隱私、貞操，或不法侵害其他人格法益而情節重
        大者，被害人雖非財產上之損害，亦得請求賠償相當之
        金額，民法第184 條第1 項前段、195 條第1 項前段分
        別定有明文。次按，所謂姓名權，乃使用自己姓名之權
        利，為人格權之一種，人之姓名為其人格之表現。冒用
        他人之姓名，偽簽他人之署名，偽刻他人署名之印章，
        進而偽造他人制作之私文書，業已侵害他人所享有人格
        權所保護之人格法益，且足以影響他人所制作私文書之
        公共信用，應屬情節重大。經查，被告未經原告同意而
        於前揭時地，共同冒用原告之姓名，以前揭方式偽簽原
        告之署名、偽刻原告印章，偽造原告之印文，進而偽造
        原告與祭祀公業謝扶其他派下員共同制作之系爭全員名
        冊、系爭登記清冊及系爭土地登記申請書等私文書，揆
        諸前揭說明，業已侵害原告之人格權所保障之人格法益
        ，且情節重大，原告自得本於民法第185 條第1 項之規
        定，請求被告連帶負賠償其受非財產上之損害。被告丙○○辯稱：縱令伊未經原告同意，而使用原告之姓名，
        因僅係用於辦理祭祀公業之解散，無損於原告之名聲，
        亦不致對於原告之人格或名譽有所貶損，原告主張姓名
        或人格權受損，且情節重大，顯非有理云云，自不足採
        。
      3.再查，原告主張其於94年8 月間，向高雄縣鳳山地政事
        務所調取相關土地登記資料，始悉上情等語，為被告甲○○所否認，辯稱：原告於91年4 月22日「祭祀公業謝
        扶」之財產為債權人高雄銀行股份有限公司聲請本院以
        91年度執全字第1314號保全事件為假扣押時，應已知悉
        「祭祀公業謝扶」業已解散，原告未於2 年內行使因侵
        權行為所生損害賠償請求權，其請求權應已罹於時效云
        云。惟按，民法第197 條第1 項規定：「因侵權行為所
        生之損害賠償請求權，自請求權人知有損害及賠償義務
        人時起，2 年間不行使而消滅」。所謂知有損害及賠償
        義務人之知，係指明知而言。如當事人間就知之時間有
        所爭執，應由賠償義務人就請求權人知悉在前之事實，
        負舉證責任（最高法院72年臺上字第1428號判例參照）
        。查原告係於94年8 月22日委由訴外人徐平一為代理人
        ，向高雄縣鳳山地政事務所調取該所88年1 月27日收件
        樹字第1690號土地登記申請書，即系爭土地登記申請書
        ，有高雄縣鳳山地政事務所96年4 月14日鳳地所資字第
        0960004222號函在卷可按，足見原告主張其於94年8 月
        間，向高雄縣鳳山地政事務所調取相關土地登記資料，
        始悉上情等語，堪信為真正。準此，原告於其知悉被告
        前揭行為之後，於2 年內之95年7 月10日提起本件訴訟
        ，此有刑事附帶民事訴訟起訴狀上之本院收文戳足稽，
        自未罹於時效。至被告甲○○雖以前揭情詞置辯，惟查
        ，祭祀公業之解散，應經派下員全體之同意，雖為祭祀
        公業土地清理要點第22條所明定，然原非眾所週知之事
        ，此參之以土地登記為業之被告甲○○亦係經由高雄縣
        大樹鄉公所通知，始悉應經派下員全體同意，亦可明瞭
        ，縱令原告於本院91年度執全字第1314號保全事件為假
        扣押，即已知悉祭祀公業謝扶業已解散，亦難遽認原告
        已知被告於前揭時地，共同冒用原告之姓名，以前揭方
        式偽簽原告之署名、偽刻原告之印章及偽造原告之印文
        之事實。此外，被告甲○○復未能舉出其他證據以實其
        說，被告甲○○上開辯解，自不足採。
    (二)原告所得請求賠償之金額為若干？
      1.按人之姓名為其人格之表現，姓名權受侵害，將使被害
        人感覺不悅而精神上受有痛苦，乃屬必然。被告甲○○
        所辯：原告未能證明精神上受有損害云云，自不足採。
      2.本院審酌原告係博士畢業，現為大葉大學教授，94年每
        月平均所得為20萬1,391 元，被告丙○○未受教育，以
        農為生，並無固定收入，現以領取老人年金為生，被告
        甲○○係高級中學肄業，現已退休，由子女扶養，為兩
        造所不爭執，且原告名下有土地、建物共12筆，被告丙○○名下有土地、建物共12筆，被告甲○○名下則無任
        何土地、建物，亦為兩造所不爭執，復有稅務電子閘門
        財產所有調件明細表1 份附卷可考，斟酌兩造之身分、
        地位、經濟狀況，及被告前揭行為致原告所受精神上痛
        苦之程度等情形，認原告請求被告賠償非財產上損害賠
        償50萬元，尚嫌過高，應以8 萬元為適當。
    　3.按給付無確定期限者，債務人於債權人得請求給付時，
        經其催告而未為給付，自受催告時起，負遲延責任。其
        經債權人起訴而送達訴狀，或依督促程序送達支付命令
        ，或為其他相類之行為者，與催告有同一之效力。遲延
        之債務，以支付金錢為標的者，債權人得請求依法定利
        率計算之遲延利息；應付利息之債務，其利率未經約定
        ，亦無法律可據者，週年利率為之5%，民法第229 條第
        2 項、第233 條第1 項前段及第203 條分別定有明文。
        查本件被告應為之前揭損害賠償之給付，並無確定期限
        ，且原告復未能舉證證明於起訴前曾向被告請求，惟被
        告丙○○、甲○○既經原告提起刑事附帶民事訴訟先後
        於95年7 月17日及95年7 月14日受刑事附帶民事起訴狀
        之送達，依民法第229 條第2 項之規定，自應分別自刑
        事附帶民事起訴狀繕本送達之翌日，負遲延責任。從而
        ，原告請求被告連帶給付自95年7 月18日起至清償日止
        ，按週年利率5%計算之遲延利息，亦屬有據。
    七、綜上所陳，原告本於侵權行為之法律關係，請求被告連
        帶給付8 萬元及自95年7 月18日起至清償日止，按週年
        利率5%計算為利息，為有理由，應予准許。逾此部分之
        請求，為無理由，應予駁回。
    八、本件乃不得上訴之財產權訴訟，於本院判決宣示時，即
        告確定，而有執行力，毋待假執行之宣告以實現其效果
        ，故原告所為假執行聲請，應予駁回。
    九、本件事證已臻明確，兩造其餘攻擊防禦方法，經核與本
        件判決結果不生影響，爰不一一論述，附此敘明。
    十、據上論結，本件原告之訴一部為有理由，一部為無理由
        ，依民事訴訟法第385 條第1 項前段、第79條、第85條
        第2 項，判決如主文。
中　　華　　民　　國　　96　　年　　6 　　月　　28　　日
                      民事第三庭  審判長法  官  鄭月霞
                                        法  官  洪培睿
                                        法  官  伍逸康
以上正本證明與原本無異。
不得上訴。
中　　華　　民　　國　　96　　年　　7 　　月　　 2　　日
                                        書記官  林雯琪
